最高法院刑事判決　　　　　　　　　　　　　　　八十八年度台上字第六二○二號
　　上　訴　人
　　即 自訴 人　蘇洪月嬌
　　上　訴　人
　　即　被　告　甲 ○ ○
右上訴人等因自訴人自訴被告違反公職人員選舉罷免法案件，不服台灣高等法院台南
分院中華民國八十八年六月二十九日第二審判決（八十七年度上訴字第一六五九號，
自訴案號：台灣雲林地方法院八十六年度自字第七號），提起上訴，本院判決如左：
    主  文
原判決撤銷，發回台灣高等法院台南分院。
    理  由
本件原判決認定上訴人即被告（下稱被告）甲○○為民國八十二年雲林縣縣長候選人
，於八十二年縣長競選期間，與其他參與製作文宣之不詳姓名成年人數人，基於犯意
之聯絡共同意圖使上訴人即自訴人（下稱自訴人）亦即同為該屆縣長候選人之蘇洪月
嬌不當選，在其以文字製作競選文宣上，將自訴人之學歷寫初中畢業，並指自訴人特
權超貸、貪贓枉法、利己害人，於七十一年間以土地超貸二、三千萬元（新台幣，下
同），使銀行協理陳老讚被以職罪起訴調職等不實事項，藉文宣傳播於雲林縣之選
民，以打擊自訴人，足以生損害於選民對於投票之正確選擇與自訴人之名譽等情。因
而撤銷第一審之不當判決，改判仍論處被告共同意圖使候選人不當選，以文字傳播不
實之事，足以生損害於公眾及他人罪刑（緩刑）。固非無見。惟查：(一)公職人員選舉
罷免法第九十二條之妨害選舉罪，係以意圖使候選人當選或不當選，以文字、圖畫、
錄音、錄影、演講或他法，散布謠言或傳播不實之事足以生損害於公眾或他人者，即
足當之。其所稱「傳播不實之事」，包括行為人自行揭發某一特定之具體事實（第一
手傳播）及行為人就他人已揭發之事實，重為傳播（第二手傳播）在內。本件自訴人
於第一審曾另指被告在競選文宣上傳播：「自訴人花錢向文化掮客買到人文學博士」
；「助選開條件，專挑大金牛，省議會選舉監委，黨外全體支持尤清，她卻變節投給
周哲宇，為了什麼」等語。原審以被告此部分行為尚屬不能證明，而不另為無罪之諭
知，不外以證人王基墉曾著作「政治老千」一書，該書已揭發：「自訴人大概有感於
自己的學識淺薄，為了遮醜，因此花了十萬元新台幣向文化掮客買了一個人文學博士
來炫耀」，及七十年十一月六日、七日聯合報登載：許哲男指自訴人於監委選舉時曾
接受賄選等資料為據。然查王基墉所著「政治老千」一書及聯合報刊登之新聞是否真
實，仍須依證據證明之，不能人云亦云。茲王基墉於第一審已到庭證稱：「我沒去香
港，別人告訴我的，我不知道（自訴人花錢向文化掮客買人文學博士）是真的還是假
的，我沒有去求證」；而聯合報嗣後亦刊登周哲宇否認賄選情事（見第一審卷(一)第一
七三頁卷(二)第十八頁）。倘被告未經查證，逕於競選文宣上重複傳播該等具體事實，
其有無誹謗自訴人使其不當選之犯意﹖即有深究之餘地。原審以被告所傳播之事實有
「政治老千」一書及聯合報之新聞為據，逕認被告不構成違反公職人員選舉罷免法之
罪，難謂無判決適用法則不當之違法。(二)證據雖已調查而其內容尚未明瞭者，即與未
經調查無異，如遽行判決，仍屬應於審判期日調查之證據未予調查之違法。被告所製
發之文宣曾指自訴人「特權超貸」，並請求調查自訴人有無利用其省議員身分，陸續
以自己名義或協助其親屬向台灣銀行分別借款新台幣（下同）一千九百萬元、八百萬
元、一千五百萬元，向彰化銀行借款一千萬元，向第一銀行借款一千萬元，向華南銀
行借款一千四百九十萬元，有的超貸，有的逾期等情。第一審雖曾傳喚台灣銀行之行
員王春安、華南銀行之行員黃宗炫及第一銀行之行員張淑卿到庭作證略謂：該等銀行
經審查自訴人之還款財源、投資用途、人品能力認無問題而貸與之等語。然該等證人
均非當初准予核貸之人，何以知悉自訴人有無利用特權貸款﹖此部分攸關被告文宣真
實性之判斷，自具調查必要性。況王春安具證：自訴人於七十七年八月間借一千九百
八十萬元部分，迄今利息、違約金均未清償；黃宗炫亦結證：自訴人七十九年間借一
千萬元僅還一百九十多萬元，借四百九十萬元亦僅還一百一十多萬元。張淑卿則證稱
：自訴人七十九年間借一千萬元，尚欠九百二十一萬元等語（見第一審卷(二)第二三－
二五頁）。倘若不虛，被告所傳播之事實，是否杜撰虛構，即非無疑。第一審雖傳訊
上開證人（未向彰化銀行調查），但其內容尚未明瞭，原審遽以被告所傳述自訴人有
特權超貸情事，即認定其有誹謗自訴人，使其不當選之犯意，尚嫌率斷，自不足以昭
折服。上訴意旨分別指摘原判決違法，尚非全無理由，應認原判決有撤銷發回更審之
原因。
據上論結，應依刑事訴訟法第三百九十七條、第四百零一條，判決如主文。
中      華      民      國    八十八    年     十一     月      四      日
                              最高法院刑事第六庭
                                  審判長法官  紀  俊  乾
                                        法官  楊  商  江
                                        法官  黃  正  興
                                        法官  陳  東  誥
                                        法官  張  春  福
      右正本證明與原本無異
                                              書  記  官
中      華      民      國    八十八    年     十一     月      九      日
